臺灣高等法院刑事判決
109年度上易字第861號
上  訴  人  
即  被  告  鄭志廣




輔  佐  人  鄭湘莛
上列上訴人因妨害自由案件，不服臺灣新竹地方法院108年度易
字第711號，中華民國109年3月18日第一審判決（起訴案號：臺
灣新竹地方檢察署108年度偵字第4794號），提起上訴，本院判
決如下：
    主  文
原判決撤銷。
鄭志廣無罪。
    理  由
一、公訴意旨以：被告鄭志廣與告訴人楊塗成均為「富貴天下」
    社區之住戶。鄭志廣於民國107年12月15日晚間7時許，參加
    在新竹市○區○○街00號之「富貴天下」社區娛樂室之年終會
    議，後因楊塗成欲持手機進行錄影，鄭志廣因而心生不滿，
    竟基於恐嚇之犯意，持粉紅色之塑膠椅對楊塗成恫稱：「你
    在錄三小，你再錄就要給你KEN（台語）」等加害生命、身
    體之語，恐嚇楊塗成，使楊塗成心生恐懼。因認被告涉有刑
    法第305條之恐嚇危害安全罪嫌云云。
二、犯罪事實應依證據認定之，無證據不得認定其犯罪事實；不
    能證明被告犯罪者，應諭知無罪之判決，刑事訴訟法第154
    條第2項、第301條第1項各定有明文。
三、公訴意旨認被告鄭志廣涉犯刑法第305條恐嚇罪嫌，無非係
    以被告鄭志廣於警詢及偵訊時供述、告訴人楊塗成於警詢及
    偵訊時證述、證人郭月霞、陳清泉於警詢及偵訊時證述、監
    視錄影畫面翻拍照片、檢察官108年6月20日偵訊時勘驗卷附
    監視錄影畫面光碟之勘驗筆錄，為其論據。訊據上訴人即被
    告鄭志廣堅決否認有恐嚇告訴人楊塗成犯行，辯稱：案發當
    天我沒有對告訴人說「你在錄三小」、「你再錄就要給你KE
    N （台語）」的話，我拿粉紅色塑膠椅是我自己要坐，沒有
    要攻擊告訴人，也沒有與告訴人發生爭執，告訴人並未心生
    畏懼等語。
四、經查： 
  ㈠被告有於107 年12月15日19時許與告訴人一同出席「富貴天
    下」社區娛樂室之年終會議，並有於案發現場手持粉紅色塑
    膠椅靠近告訴人等事實，業據被告於警詢、偵查及原審均供
    承不諱（見108年度偵字第4794號卷《下稱偵卷》第3頁背面-4
    、29頁、原審卷第30、123 頁），核與證人即告訴人楊塗成
    、證人即「富貴天下」住戶陳清泉於警詢、偵查及原審證述
    （見偵卷第5頁背面-6、9頁背面-10、28頁背面-29頁、原審
    卷第95、102 -103、109 、113 頁）、證人即輔佐人鄭湘莛
    於偵查及原審證述（見偵卷第30頁、原審卷第107 頁）、證
    人即「富貴天下」住戶郭月霞於警詢、偵查時證述（見偵卷
    第11頁背面-12、29頁）情節相符，且有「富貴天下」開會
    之監視器錄影畫面照片、檢察官勘驗筆錄、新竹市警察局第
    一分局西門派出所受理各類案件紀錄表、受理刑事案件報案
    三聯單、原審勘驗筆錄、本院勘驗錄等在卷可稽（見偵卷第
    16-17、37-45、48頁、原審卷第31-32頁、本院卷第54-55頁
    ），此部分之事實，首堪認定。
  ㈡被告有對告訴人說「你在錄三小」、「你再錄就要給你KEN 
    （台語）」之言語及手持粉紅色之塑膠椅靠近告訴人：
  ⒈本院當庭勘驗案發現場監視錄影畫面：
    19：30：00-09：32：36
      社區住戶圍坐長桌，有的聊天，有的看畫面左下方（疑  
       似有人發言）（同偵卷第37頁上方照片）。
    19：32：37-19：33：12
      身著黑色外套、灰色五分頭，坐在長桌中間之告訴人手持
      手機對畫面左下方進行攝錄（同偵卷第37頁下方、第38頁
      照片）。
    19：33：13-19：33：18
      身著白色拉鍊上衣、卡其色淺五分褲、拖鞋之被告從畫面
      上方朝告訴人方向走去，告訴人疑似聽到聲音手繼續持手
      機攝錄並轉身背對鏡頭面向被告。
    19：33：19-19：33：22
      被告彎腰左手拿起身旁粉紅色塑膠椅至腰間，面向告訴人
      ，右手摸領口。告訴人面向被告，左手高舉手機朝被告攝
      錄，旁邊其他3 人均起身，其中2 名男子勸阻被告，該時
      被告與告訴人中間隔著一位穿淺咖啡色外套之男子，其他
      住戶則坐著朝被告、告訴人方向看（同偵卷第39至41頁上
      方照片）。
    19：33：23-19：33：25
      被告邊說話，邊以右手指畫面左下方及自己，疑似有爭執
      動作。
    19：33：26-19：33：32
      有一名女子從畫面左下方走至告訴人旁（與告訴人中間間
      隔長桌），手指著被告及告訴人方向疑似勸阻紛爭（同偵
      卷第41頁下方照片）19：33：30畫面右上方出現一名身著
      黃色外套之男子將被告拉開，並朝告訴人說話，左方畫面
      之女子持續以手指著被告及告訴人方向勸阻紛爭。
    19：33：33-19：33：35
      被告朝告訴人方向疑似有言語爭執，告訴人持續高舉手機
      當著被告面繼續攝錄（同偵卷第42頁上方照片）。
    19：33：36-19：33：45
      身著黃色外套之男子將被告帶離至畫面上方，被告該時左
      手仍持粉紅色塑膠椅，告訴人仍持續高舉手機繼續朝被告
      方向攝錄。19：33：45畫面左方女子手持疑似紙張之物指
      向告訴人揮動疑似制止告訴人繼續攝錄之舉動（同偵卷第
      42頁下方至第44頁照片）。
    上開情節，有本院製作之勘驗筆錄（見本院卷第54-55頁）
    及卷附監視器錄影畫面照片18張（見偵卷第37-45頁）在卷
    可參。足見案發當時被告確實有於告訴人持手機進行攝錄後
    走向告訴人，並手持告訴人座位附近粉紅色塑膠椅靠近告訴
    人並與告訴人發生爭執，以致於身旁數人均協助勸架並試圖
    拉開被告，足徵被告辯稱案發當天跟告訴人沒有衝突也沒有
    對話過云云，並非事實。
  ⒉被告有於案發時為有上開「你在錄三小，你再錄就要給你KEN
    （台語）」言行，有下列證人證述可證：
  ①證人即案發時亦在場開會、並於被告與告訴人發生爭執時居
    中勸阻之社區住戶陳清泉於警詢時證稱：我於107 年12月15
    日19時許於「富貴天下」的娛樂室，因為告訴人要在現場錄
    影時，被告說告訴人如果再錄影的話，他就會打告訴人，之
    後被告隨後就拿起粉紅色椅子作勢要打告訴人等語（見偵卷
    第9頁背面）；復於108 年5 月22日偵查中證稱：當天是在
    開會討論改選委員，告訴人要用手機錄影，被告說你給我錄
    影試試看，你若再錄，就拿椅子給你KEN （台語），告訴人
    還繼續錄，我就往前面看，看到被告拿椅子要砸告訴人，後
    來我有起來看，叫被告不要有這種舉動，後來他們吵得很大
    聲，告訴人也就沒有再錄了等語（見偵卷第29頁）；繼於原
    審證稱：107年12月15日我有參加社區年終會議，當天告訴
    人坐我旁邊，證人郭月霞坐告訴人旁邊，我有看到告訴人在
    討論改選委員及未繳管理費事情辯論時用手機錄影，當時鄭
    湘莛是主委在發言主持，現場很吵，被告本來是跟他堂兄弟
    坐在會議室最後面，被告從他位置上起來，往我跟告訴人方
    向走過來，沿路很生氣說「在錄三小」、「再錄就要給你KE
    N （台語）」，之後走到我旁邊拿起椅子對著告訴人，因為
    當下只有告訴人在錄影，我用身體擋著被告，轉過去跟告訴
    人說有人拿椅子要打你，當時被告的表情及態度都很兇等語
    （見原審卷第104-118 頁），是陳清泉就案發當時被告因告
    訴人持手機錄影，心生不滿，從其原先位於會議室後方之位
    置往前朝告訴人方向走去，並向告訴人恫稱「你在錄三小」
    、「再錄就要給你KEN （台語）」等語後，隨即持粉紅色塑
    膠椅靠近告訴人等節，前後證述主要情節相符。
　②證人即案發時在場，且於被告、告訴人發生爭執時報警之社
    區住戶郭月霞於偵查中證稱：107 年12月15日19時我們於富
    貴天下社區的娛樂室內開住戶年終會議，告訴人拿手機錄影
    ，被告就說你在錄三小，你再錄給我試試看，你若再錄，我
    就是要給你KEN （台語），講完後就把椅子拿起來對著告訴
    人，我有看到陳清泉擋住，後來我就報警等語（見偵卷第29
    、48頁）。是郭月霞亦證述，被告有對告訴人說「你在錄三
    小」、「你再錄就要給你KEN （台語）」之言語及手持粉紅
    色之塑膠椅靠近告訴人之情事。
  ③審酌證人陳清泉與被告、告訴人僅為普通鄰居關係，彼此間
    無任何親誼關係或仇恨怨隙（見原審卷第115 、118頁），
    其於偵查及原審作證時，證述內容主要情節相符，且於原審
    作證時雖遭被告不斷出言喝斥，以致於所為證詞數度遭打斷
    （見原審卷第111 、113-115、117 頁），然陳清泉仍明確
    指出被告確有於案發時對告訴人恫稱「你在錄三小」、「再
    錄就要給你KEN （台語）」等語，是其證詞之可信度極高。
    而郭月霞雖與告訴人為前配偶關係，然係案發當時在場且為
    告訴人報警之人，所為證述內容與陳清泉所述一致，並均與
    告訴人於偵查中及原審指證主要情節相符（見偵卷第28頁背
    面-29、48頁、原審卷第94-106 頁）。甚且陳清泉於偵查、
    審理時及郭月霞於偵查中作證時，均具結以擔保其證述之真
    實性（見偵卷第51-52頁、原審卷第127 頁），衡情應無甘
    冒偽證刑罰之風險而為虛偽證述，是陳清泉、郭月霞之證詞
    應可採信，並堪足為證人即告訴人指證之補強證據。
　④依上開本院勘驗筆錄及偵卷卷附監視錄影畫面照片可知，被
    告自19：33：19起彎腰左手拿起身旁粉紅色塑膠椅至腰間後
    並無欲坐下之動作，反而面向告訴人，隨即旁邊即有2 名男
    子勸阻被告，其後被告與告訴人2 人疑似發生爭執，迄至19
    ：33：36-19 ：33：45另一名身著黃色外套之男子將被告帶
    離至畫面上方，被告該時左手仍持粉紅色塑膠椅等情（見本
    院卷第54-55頁），絲毫未見被告有何持該粉紅色塑膠椅欲
    坐下之舉動，況被告先前既已坐於會議室後方，為何又刻意
    走向告訴人旁拿粉紅色塑膠椅，且於拿了塑膠椅後未隨即離
    去，反而與告訴人發生爭執，在在均足見被告於案發當時持
    該粉紅色塑膠椅之目的應非單純僅供己坐下使用甚明。
　⑤被告之輔佐人即鄭湘莛雖以被告於案發時確實有拿椅子，但
    他沒有拿起來打被告，只有以台語爭論說「你在錄什麼、你
    有什麼權力」，聽起來很像是「你在錄三小」，但被告沒有
    罵三字經，也沒有說「你再錄就要給你KEN（台語）」等語
    為被告答辯，然輔佐人於原審審理時自承：被告從後面走過
    去拿椅子，我們主持會議的人坐在前面，被告走過來找告訴
    人時，我在主席台上主持會議等語（見原審卷第118 頁），
    而證人陳清泉於原審亦證稱：當時現場很吵，有人有意見一
    堆，主席台距離被告及告訴人發生爭執之處約從法檯到證人
    席之距離等語（見原審卷第116-117 頁），顯見案發當時輔
    佐人距離被告及告訴人發生紛爭之處尚有些許距離，且案發
    當時現場吵雜，輔佐人是否可清楚完整聽到被告所說之話語
    實非無疑，自無從憑此而為有利於被告之認定。
　⑥綜上，被告有對告訴人說「你在錄三小」、「你再錄就要給
    你KEN （台語）」之言語及手持粉紅色之塑膠椅靠近告訴人
    之言行，足堪認定。
  ㈢告訴人並未因被告之言行而心生畏懼： 　　
　⒈按刑法第305條之恐嚇罪，所稱以加害生命、身體、自由、名
    譽、財產之事，恐嚇他人者，僅指以使人生畏怖心為目的，
    而通知將惡害之旨於被害人；所謂致生危害於安全，係指受
    惡害之通知，因其恐嚇生安全之危險與實害，並須被害人因
    加害人惡害之通知心生畏懼，而有不安全之感覺為要件；若
    被害人並未因之而生畏怖，即不足對其致生安全上之危險，
    尚難以該罪相繩。而被害人是否心生畏懼，亦應本於社會客
    觀經驗法則以為判斷基準。
　⒉依本院勘驗現場錄影光碟內容，其中於：⑴19:33:23-19:33:2
    5，被告邊說話，邊以右手指畫面左下方及自己，疑似有爭
    執動作。⑵19:33:26-19:33:32，一名女子由畫面左下方走至
    告訴人旁（與告訴人中間間隔長桌），手指著被告及告訴人
    方向疑似勸阻紛爭( 同偵卷第41頁下方照片) 。19:33:30、
    畫面右上方出現一名身著黃色外套之男子將被告拉開，並朝
    告訴人說話，左方畫面之女子持續以手指著被告及告訴人方
    向勸阻紛爭。⑶19:33:33-19:33:35，被告朝告訴人方向疑似
    有言語爭執，告訴人持續高舉手機當著被告面繼續攝錄( 同
    偵卷第42頁上方照片)。⑷19:33:36-19:33:45身著黃色外套
    之男子將被告帶離至畫面上方，被告該時左手仍持粉紅色塑
    膠椅，告訴人則仍持續高舉手機繼續朝被告方向攝錄。19:3
    3:45畫面左方女子手持疑似紙張之物指向告訴人揮動疑似制
    止告訴人繼續攝錄之舉動(同偵卷第42頁下方至第44頁照片
    ）。⑸19:33:46-19:33:58告訴人遭制止後仍手持手機改朝畫
    面右方、左前方攝錄，其後於19:33:54低頭看手機螢幕(同
    偵卷第45頁上方照片)等情以觀，則被告為上開言語及左手
    仍持粉紅色塑膠椅時，告訴人仍持續高舉手機繼續朝被告方
    向攝錄，且告訴人遭制止後仍手持手機改朝畫面右方、左前
    方攝錄，其後於19:33:54低頭看手機螢幕，其神態自若，並
    未有因被告上開舉止言行，有何退卻、閃躲之舉動，難認告
    訴人有心生畏懼之情甚明。故本院認從告訴人與被告爭執過
    程中並無見到告訴人有因而心生畏懼之情，揆諸前揭說明，
    刑法第305條之恐嚇罪，必須有致生被害人心生畏懼之結果
    ，而本案之告訴人並未心生畏懼至明，自與該罪構成要件有
    間。
  ㈣綜上，本件被告並無積極證據足資證明被告確涉犯恐嚇危害
    安全之犯行，公訴意旨認告訴人因而心生畏懼云云，尚有誤
    認，從而即難論以被告恐嚇之罪名。此外，復查無其他積極
    證據足資證明被告有公訴意旨所指之恐嚇犯行，被告之犯罪
    尚屬不能證明，應為無罪之諭知。原審未及詳查，遽予論罪
    科刑，自有未當。被告上訴指摘原判決不當，為有理由，應
    由本院將原判決撤銷，改為被告無罪之諭知。
據上論斷，應依刑事訴訟法第369條第1項前段、第364條、第301
條第1項，判決如主文。
本案經檢察官劉正祥提起公訴，檢察官何嘉仁到庭執行職務。
中　　華　　民　　國　　109  　年　　6 　　月　　9　　日
                  刑事第四庭    審判長法　官  陳筱珮
                                      法　官  陳玉雲
                                      法　官  邱滋杉
以上正本證明與原本無異。
不得上訴。
                                      書記官  陳淑婷
中　　華　　民　　國　　109 　年　　6 　　月　　10　　日